臺灣高等法院臺中分院刑事判決
110年度上更一字第82號
上  訴  人  
即  被  告  陳進茂
指定辯護人  本院公設辯護人  陳秋靜    
上列上訴人即被告因違反毒品危害防制條例案件，不服臺灣苗栗
地方法院108年度訴字第625號中華民國109年3月24日第一審判決
（起訴案號：臺灣苗栗地方檢察署108年度偵字第6277、6821號
）提起上訴，本院判決（109年度上訴字第1108號）後，經最高
法院就第一審判決附表一編號2部分撤銷發回更審，本院更行判
決如下：
    主  文
原判決關於附表一編號2及就附表一編號1至5所處之刑所定應執
行刑部分均撤銷。
陳進茂販賣第二級毒品，累犯，處有期徒刑參年玖月。扣案之三
星廠牌行動電話壹支（含門號0000000000號SIM卡壹張）沒收；
未扣案之犯罪所得新臺幣壹仟元沒收，於全部或一部不能沒收或
不宜執行沒收時，追徵其價額。
    事  實
一、陳進茂明知甲基安非他命為毒品危害防制條例所規定之第二
    級毒品，不得非法持有、販賣，竟基於販賣第二級毒品甲基
    安非他命以營利之犯意，於民國108年7月29日上午10時15分
    許，以其持用之三星廠牌行動電話1支（插用門號000000000
    0號SIM卡1張）與劉○○聯繫交易毒品甲基安非他命事宜後，
    旋於同日上午10時30分許，在苗栗縣通霄鎮白沙屯拱天宮附
    近之便利商店與劉○○見面，當場交付毒品甲基安非他命1包
    予劉○○，並收取價款新臺幣（下同）1000元，而完成交易。
    嗣經警對陳進茂使用之上開行動電話門號實施通訊監察，獲
    悉有毒品交易情事，進而於108年11月5日晚間8時25分許，
    持臺灣苗栗地方法院核發之搜索票，至陳進茂位於苗栗縣○○
    鎮○○里○○00號居所執行搜索，當場扣得上開行動電話1支（
    含門號0000000000號SIM卡1張），而查悉上情。
二、案經苗栗縣警察局通霄分局報告臺灣苗栗地方檢察署檢察官
    偵查起訴。
    理  由
一、審理範圍之說明
　　本案經本院前審（109年度上訴字第1108號）判決後，被告
    提起上訴，經最高法院就第一審判決附表一編號2部分撤銷
    發回本院，其餘上訴駁回而告確定。是本院審理範圍為上開
    經最高法院撤銷發回部分，合先敘明。
二、證據能力之說明
  ㈠按現行刑事訴訟法為保障被告之反對詰問權，排除具有虛偽
    危險性之傳聞證據，以求實體真實之發見，於該法第159條
    第1項明定被告以外之人於審判外之言詞或書面陳述，除法
    律有規定者外，不得作為證據。而刑事訴訟法第159條之1至
    第159條之4有傳聞法則之例外規定，且被告以外之人於審判
    外之陳述，雖不符該4條之規定，而經當事人於審判程序同
    意作為證據，法院審酌該言詞陳述或書面陳述作成時之情況
    ，認為適當者，亦得為證據；當事人、代理人或辯護人於法
    院調查證據時，知有第159條第1項不得為證據之情形，而未
    於言詞辯論終結前聲明異議者，視為有前項之同意，刑事訴
    訟法第159條之5定有明文。再本條之立法意旨，在於確認當
    事人對於傳聞證據有處分權，得放棄反對詰問權，同意或擬
    制同意傳聞證據可作為證據，屬於證據傳聞性之解除行為，
    如法院認為適當，則不論該傳聞證據是否具備刑事訴訟法第
    159條之1至第159條之4所定情形，均容許作為證據（最高法
    院104年度第3次刑事庭會議決議意旨、104年度台上字第209
    3號判決意旨參照）。本判決以下所引用被告以外之人於審
    判外之陳述，雖查無符合刑事訴訟法第159條之1至之4之情
    形，惟經檢察官、被告、辯護人於原審及本院準備程序、審
    理時對於證據能力均未聲明異議（見原審卷第114、159至16
    3頁，本院卷第124至128、149至152頁），本院審酌後認為
    該等證據均為法院事實認定之重要依據，作為本案之證據均
    屬適當，故依刑事訴訟法第159條之5規定，均具有證據能力
    。
  ㈡又刑事訴訟法第159條第1項所謂「被告以外之人於審判外之
    言詞或書面陳述」，並不包含「非供述證據」在內，其有無
    證據能力，自應與一般物證相同，端視其取得證據之合法性
    及已否依法踐行證據之調查程序，以資認定（最高法院97年
    度台上字第3854號判決可資參照）。另本院以下所引用之非
    供述證據，與本件事實具有自然關聯性，且核屬書證、物證
    性質，又查無事證足認有違背法定程式或經偽造、變造所取
    得等證據排除之情事，復經本院依刑事訴訟法第164條、第1
    65條踐行物證、書證之調查程序，認具有證據能力。
三、認定犯罪事實所憑之證據及理由 
  ㈠上開犯罪事實，業據被告於原審及本院審理時均坦承不諱(見
    原審卷第64、109、164頁，本院卷第124、153至154頁)，核
    與證人劉○○於警詢、偵訊時證述之內容相符（見1085年度他
    字第701號卷《下稱他701卷》第322至323、344至345頁），復
    有通訊監察譯文（見他701卷第333至335頁）在卷可稽，及
    扣案之三星廠牌行動電話1支（插用門號0000000000號SIM卡
    ）為憑，足認被告上開任意性自白核與事實相符，應可採信
    。
  ㈡按販賣毒品罪，係以行為人主觀上有營利之意圖，客觀上將
    毒品價售或有償讓與他人為其構成要件，若行為人主觀上並
    無營利之意圖，即與販賣毒品罪之構成要件不相符合（最高
    法院102年度台上字第2541號判決要旨參照）。又販賣毒品
    係政府嚴予查緝之違法行為，且可任意分裝或增減其分量，
    各次買賣之價格，當亦各有差異，隨供需雙方之資力、關係
    之深淺、需求之數量、貨源之充裕與否、販賣者對於資金之
    需求如何即殷切與否，以及政府查緝之態度，進而為各種不
    同之風險評估，而為機動性之調整，因之販賣之利得，除經
    坦承犯行，或帳冊價量均記載明確外，委難察得實情，是縱
    未確切查得販賣賺取之實際差價，但除別有事證，足認係按
    同一價格轉讓，確未牟利之情形外，尚難執此認非法販賣之
    事證有所不足，致知過坦承者難辭重典，飾詞否認者反得逞
    僥倖，而失情理之平。況販賣者從各種「價差」或「量差」
    或係「純度」謀取利潤方式，或有差異，然其所圖利益之非
    法販賣行為目的，則屬相同，並無二致；衡諸毒品取得不易
    ，量微價高，依一般社會通念以觀，凡為販賣之不法勾當者
    ，倘非以牟利為其主要誘因及目的，應無甘冒被查緝法辦重
    刑之危險，平白無端義務為該買賣之工作，是其販入之價格
    必較售出之價格低廉，而有從中賺取買賣差價牟利之意圖及
    事實，應屬符合論理法則且不違背社會通常經驗之合理判斷
    。經查，被告與劉○○非至親或錢財共通關係，若無藉此牟利
    之情，自無費心自甘承受重典，而涉犯販賣毒品甲基安非他
    命之必要，況被告於原審準備程序時亦供稱：本案販賣毒品
    是賺自己施用的量等語（見原審卷第114頁），益見被告主
    觀上具有營利之意圖。
  ㈢綜上所述，本案事證已臻明確，被告上開犯行已堪認定，應
    依法論科。
四、論罪及法律適用之說明 
  ㈠行為後法律有變更者，適用行為時之法律。但行為後之法律
    有利於行為人者，適用最有利於行為人之法律，刑法第2條
    第1項定有明文。又比較新舊法何者有利於行為人，應就罪
    刑有關及法定加減原因等一切情形，綜合其全部結果而為比
    較，再整體適用有利於行為人之法律處斷（最高法院103年
    度台上字第726號、104年度台非字第180號判決參照）。本
    案被告行為後，毒品危害防制條例第4條第2項、第17條第2
    項規定業於109年1月15日修正，於109年7月15日施行，茲比
    較如下：
    ⑴修正前毒品危害防制條例第4條第2項「製造、運輸、販賣
      第二級毒品者，處無期徒刑或七年以上有期徒刑，得併科
      新臺幣一千萬元以下罰金」，修正後則規定「製造、運輸
      、販賣第二級毒品者，處無期徒刑或十年以上有期徒刑，
      得併科新臺幣一千五百萬元以下罰金」，經比較修正前、
      後之規定，修正後之法定刑明顯提高，當以修正前之規定
      較有利於被告。
    ⑵修正前毒品危害防制條例第17條第2項規定「犯第4條至第8
      條之罪於偵查及審判中均自白者，減輕其刑」，修正後則
      規定「犯第4條至第8條之罪於偵查及歷次審判中均自白者
      ，減輕其刑」，雖修正條文之立法理由以「（毒品危害防
      制條例第17條）第2項之規範目的原在於使犯第4條至第8
      條之毒品案件之刑事訴訟程序儘早確定，並鼓勵被告自白
      認罪，以開啟其自新之路，故對犯前述罪之毒品之被告，
      於偵查及審判中均自白者，採行寬厚之刑事政策，而為應
      減輕其刑之規定。惟原所稱『審判中』，究指被告僅須於審
      判中曾有一次自白犯罪即應適用減刑規定，抑或須於歷次
      審判中均自白犯罪者始符合之？解釋上易生爭議。考量原
      立法之目的，係在使前述毒品案件之刑事訴訟程序儘早確
      定，當以被告於歷次審判中均自白犯罪者，始足當之，而
      所謂歷次審判中均自白，係指歷次事實審審級（包括更審
      、再審或非常上訴後之更為審判程序），且於各該審級中
      ，於法官宣示最後言詞辯論終結時，被告為自白之陳述而
      言。故爰修正第2項，明定於偵查及歷次審判中均自白者
      ，始減輕其刑。」等語，似僅為法條文義之明文化。惟本
      院審酌修法前之毒品危害防制條例第17條第2項既僅規定
      「審判中」，而未規定被告應於「歷次審判中」均自白，
      則縱被告於歷次審判中，僅只1次自白犯罪，自仍應認其
      該當毒品危害防制條例第17條第2項「審判中」之規定，
      而減輕其刑，司法實務通說亦認如此，是修法後之規定限
      縮須被告「歷次審判中」均自白，始有該條項減輕其刑規
      定之適用，顯然影響被告實質之刑罰，自有比較新舊法之
      必要。而經比較新舊法，以修正前毒品危害防制條例第17
      條第2項規定較有利於被告。
    ⑶據上，綜合比較之結果，以修正前毒品危害防制條例之規
      定，較為有利被告，自應適用修正前毒品危害防制條例第
      4條第2項、第17條第2項之規定。
    ⑷原審雖未及就毒品危害防制條例第4條第2項、第17條第2項
      為新舊法之比較說明，然因法律適用並無不同，對法律適
      用不生影響，是原判決適用行為時法論科，而未及比較新
      舊法適用，尚無不當，附此敘明。
  ㈡按甲基安非他命屬毒品危害防制條例第2條第2項第2款所公告
    列管之第二級毒品，不得持有、販賣，是核被告本件所為係
    犯修正前毒品危害防制條例第4條第2項之販賣第二級毒品罪
    。
  ㈢被告就前開販賣第二級毒品，而持有第二級毒品之低度行為
    ，為販賣之高度行為所吸收，不另論罪。
  ㈣刑之加重、減輕事由
    ⑴查被告前因施用毒品案件，經臺灣臺中地方法院以105年度
      易字第690號判決判處有期徒刑6月確定，於106年5月8日
      易科罰金執行完畢乙情，有臺灣高等法院被告前案紀錄表
      附卷得參，其於受有期徒刑執行完畢後，5年以內故意再
      犯本案法定本刑有期徒刑以上之罪，為累犯。考量刑法第
      47條累犯加重規定之立法理由，係因犯罪行為人之刑罰反
      應力薄弱，需再延長其矯正期間，以助其重返社會，並兼
      顧社會防衛之效果，而審諸被告前科表所載，其多次因毒
      品案件經判處罪刑執行完畢，深知毒品嚴重戕害人體健康
      ，理應產生警惕作用而能自我控管，惟被告竟猶故意再犯
      本案，且犯案次數甚多，足見被告有其特別惡性，前罪有
      期徒刑之執行無成效，其對於刑罰之反應力顯然薄弱，本
      院考量倘仍以最低法定本刑為量刑之下限，未能反應被告
      於本案之犯罪情節，與罪刑相當原則有違，而如加重其所
      犯法定最低本刑，並無使被告所受刑罰超過其應負擔之罪
      責，依司法院大法官釋字第775號解釋意旨，本院認除販
      賣第二級毒品罪最重法定刑為無期徒刑部分，依刑法第65
      條第1項規定不得加重外，其餘法定刑部分加重其刑。
    ⑵按修正前毒品危害防制條例第17條第2項偵查及審判中自白
      減刑之規定，一般而言，被告固須於偵查及審判中皆自白
      始有該減刑規定之適用，而其中所稱「偵查中之自白」，
      既未明定限縮專指檢察官偵訊中為限，則被告於司法警察
      詢問及檢察官終結偵查前，以言詞或書面方式坦認全部或
      主要部分之犯罪事實，亦應認屬「偵查中自白」；又縱被
      告於司法警察詢問或檢察官訊問初始，雖均否認犯罪，惟
      嗣又表明願意認罪之意，則若檢察官於起訴前「未再」或
      「漏未」探究被告是否確欲自白犯罪，致其無從獲得減刑
      寬典之機會，無異剝奪被告之訴訟防禦權，於此情形，倘
      被告於嗣後之審判又自白犯罪，應例外認仍有上開條項減
      刑寬典之適用，俾符合該條項規定之規範目的。查被告於
      108年11月18日檢察官偵訊時，對檢察官訊問「拿安非他
      命給劉○○吃，是否有收取對價？」係供稱「我沒有，我免
      費請他吃」等語（見108年度偵字第6277號卷第258頁），
      雖未就上開犯罪事實自白，惟其嗣於108年12月16日提出
      「自白及認罪協商」狀，表明「被告對所犯之罪皆予以認
      罪，以免浪費國家資源…」等語（見108年度偵聲字第51號
      卷第63至67頁），而本件檢察官係於108年12月24日始向
      臺灣苗栗地方法院提起公訴（見原審卷第9至14頁），堪
      認被告已於檢察官終結偵查前提出前開書狀表明對全部犯
      罪事實均自白認罪之意，依前揭意旨仍應認被告已合於「
      偵查中自白」，又被告於原審及本院審理時亦自白本件犯
      行，是認被告就該次犯行合於修正前毒品危害防制條例第
      17條第2項偵審自白減刑之規定，自應依法減輕其刑，並
      與前開累犯加重其刑規定，依法先加後減輕之。
    ⑶又刑法第59條所規定之酌量減輕其刑，係裁判上之減輕，
      必以犯罪之情狀可憫恕，認為宣告法定最低度之刑猶嫌過
      重者，始有其適用；如別有法定減輕之事由，應先依法定
      減輕事由減輕其刑後，科以最低刑度，猶嫌過重時，始得
      為之。衡諸被告不思以正常管道賺取金錢，販賣第二級毒
      品賺取利益，對社會治安及國人身心之戕害匪淺等犯罪情
      狀，客觀上並無何情輕法重，足以引起一般同情之可堪憫
      恕情形，況本件被告業依上開減刑規定減輕其刑如前，實
      難認尚有何科以最低法定刑度仍有情輕法重、顯可憫恕之
      情形，是本院認被告上開販賣第二級毒品犯行已無再依刑
      法第59條規定減輕其刑之必要，附此敘明。
五、撤銷改判之說明： 
  ㈠原審以被告就本件所為事證明確，予以論罪科刑，固非無見
    ，惟查，被告就此部分犯行應依修正前毒品危害防制條例第
    17條第2項之規定減輕其刑（理由詳如前述），然原審未予
    依法減刑，認事用法已有違誤，是原判決就此部分論罪科刑
    要屬無可維持，自應由本院將原判決此部分予以撤銷改判。
    又原審判決就被告此部分犯行所處之刑，與其另犯販賣第二
    級毒品犯行（即原審判決附表一編號1、3至5）所處之刑定
    其應執行之刑，然因被告本件犯行業經本院撤銷改判，則原
    所定應執行之刑亦因此失所附麗，自應由本院併予撤銷。
  ㈡爰以被告之責任為基礎，並審酌甲基安非他命具有高度成癮
    性，戒癮不易，販賣毒品行為危害社會治安與國人身心健康
    至鉅，為國法所厲禁，被告竟漠視法令禁制，恣意販賣毒品
    ，戕害他人健康，所為實值非難，並考量被告該次販賣毒品
    之數量不多、獲取利益非鉅，兼衡其犯後坦承犯行、自述國
    中畢業、入監前從事油漆包工、身體及家庭狀況（見原審卷
    第166至167頁，本院卷第155頁）等一切情狀，量處如主文
    第2項所示之刑。
  ㈢沒收部分
　  ⑴按犯第4條至第9條、第12條、第13條或第14條第1項、第2
      項之罪者，其供犯罪所用之物，不問屬於犯罪行為人與否
      ，均沒收之，毒品危害防制條例第19條第1項分別定有明
      文。查扣案之三星廠牌行動電話1支（含門號0000000000
      號SIM卡1張）係供被告與劉○○聯繫本件販賣毒品事宜，業
      據被告於原審審理時供承明確（見原審卷第109至113、16
      5頁），復有通訊監察譯文可證，自屬被告遂行本件販賣
      毒品犯行所用之物，應依毒品危害防制條例第19條第1項
      規定宣告沒收。
　  ⑵另依刑法第38條之1第1項、第3項規定「犯罪所得，屬於犯
      罪行為人者，沒收之。但有特別規定者，依其規定。」、
      「前二項之沒收，於全部或一部不能沒收或不宜執行沒收
      時，追徵其價額」。查被告就本件販賣毒品犯行，已向購
      毒者劉○○取得價款1000元，為被告該次犯行之犯罪所得，
      且該等犯罪所得並未扣案，自應依上開規定，於被告所犯
      該罪項下宣告沒收，並諭知於全部或一部不能沒收或不宜
      執行沒收時，追徵其價額。
　  ⑶至於本件其餘扣案物，與被告本件販賣毒品犯行無關，爰
      不予宣告沒收，附此敘明。
據上論斷，應依刑事訴訟法第369條第1項前段、第364條、第299
條第1項前段，毒品危害防制條例第4條第2項（修正前）、第17
條第2項（修正前）、第19條第1項，刑法第2條第1項前段、第11
條、第47條第1項、第38條之1第1項前段、第3項，判決如主文。
     
本案經檢察官林宜賢提起公訴，檢察官林弘政到庭執行職務。
中　　華　　民　　國　　110 　年　　9 　　月　　28　　日
            刑事第七庭   審判長法　官  梁  堯  銘
                               法　官  王  鏗  普
                               法　官  羅  國  鴻
以上正本證明與原本無異。
如不服本判決應於收受送達後20日內向本院提出上訴書狀，其未
敘述上訴理由者，並得於提起上訴後20日內向本院補提理由書狀
（均須按他造當事人之人數附繕本）「切勿逕送上級法院」。因
疫情而遲誤不變期間，得向法院聲請回復原狀。 

                               書記官  吳  姁  穗 
　　　　　　　　　　　　　　　 
中　　華　　民　　國　　110 　年　　9 　　月　　28　　日
【論罪科刑法條】
109年1月15日修正前毒品危害防制條例第4條
製造、運輸、販賣第一級毒品者，處死刑或無期徒刑；處無期徒
刑者，得併科新臺幣2千萬元以下罰金。
製造、運輸、販賣第二級毒品者，處無期徒刑或7年以上有期徒
刑，得併科新臺幣1千萬元以下罰金。
製造、運輸、販賣第三級毒品者，處7年以上有期徒刑，得併科
新臺幣7百萬元以下罰金。
製造、運輸、販賣第四級毒品者，處5年以上12年以下有期徒刑
，得併科新臺幣3百萬元以下罰金。
製造、運輸、販賣專供製造或施用毒品之器具者，處1年以上7年
以下有期徒刑，得併科新臺幣1百萬元以下罰金。
前五項之未遂犯罰之。